【裁判字號】    95,訴,611
【裁判日期】    951215
【裁判案由】    拆屋還地
【裁判全文】
臺灣新竹地方法院民事判決               95年度訴字第611號
原      告  甲○○
訴訟代理人  李佳玲律師
被      告  乙○○
上列當事人間請求拆屋還地事件，本院於民國95年11月20日辯論
終結，判決如下：
    主  文
被告應將坐落新竹市○○段四六九地號土地上如附圖所示編號Ｂ
部分、面積十三平方公尺，及同段四七０地號土地上如附圖所示
編號Ａ部分、面積五平方公尺之地上物拆除，將該Ａ、Ｂ部分之
土地返還原告。
被告應給付原告新臺幣肆萬陸仟零柒拾肆元，及自民國九十五年
九月二十六日起至返還第一項所示土地之日止，按月給付原告新
臺幣貳仟壹佰陸拾玖元。
原告其餘之訴駁回。
訴訟費用由被告負擔十分之九，餘由原告負擔。
本判決第一項於原告以新臺幣拾玖萬元，第二項於原告以新臺
幣貳萬元，均為被告供擔保後，均得假執行；但被告對於本判決
第一項如於假執行程序實施前，以新臺幣壹佰壹拾肆萬伍仟伍佰
捌拾柒元，對於本判決第二項如於假執行程序實施前以新臺幣肆
萬陸仟零柒拾肆元，分別為原告預供擔保，均得免為假執行。
原告其餘假執行之聲請駁回。
    事實及理由
甲、程序方面
一、原告於起訴時，原係列乙○○、黃燦源、何國棟為共同被告
    ，嗣於訴訟中撤回對黃燦源、何國棟之訴訟，已為到庭辯論
    之黃燦源所同意，另因何國棟並未於期日到場，於原告撤回
    前，其亦未為本案之言詞辯論，依民事訴訟法第二百六十二
    條第一項但書之規定，原告所為對何國棟訴訟之撤回，毋須
    得到何國棟之同意，是原告對黃燦源及何國棟訴之撤回，應
    予准許，合先敘明。
二、次按訴狀送達後，原告不得將原訴變更或追加，但擴張或減
    縮應受判決事項之聲明者，不在此限，民事訴訟法第二百五
    十五條第一項第三款定有明文。查本件原告起訴時，就請求
    被告給付相當於租金之不當得利部分，原係請求：被告應給
    付原告新台幣（下同）一六八三００元，及自起訴狀繕本送
    達翌日起至其返還占用土地之日止，按月給付原告一二五八
    四元，嗣於訴訟中，原告變更其此部分之請求為：被告應給
    付原告65,820元，及自起訴狀繕本送達翌日起至被告返還占
    用土地之日止，按月給付原告3,099元，核係屬原告減縮其
    應受判決事項之聲明，揆諸前開規定，核無不合，程序上亦
    應予准許。
乙、實體方面：
一、原告主張：
（一）緣原告先於87年4月28日經法院拍賣而登記取得坐落新竹
      市○○段470地號土地之所有權全部，後於95年7月24日經
      買賣而登記取得同段469地號土地之所有權全部（以下簡
      稱系爭469、470地號土地），嗣新竹市政府於95年為徵收
      土地、拓寬道路而拆除原告於系爭土地上之建物，詎經鑑
      界後原告始發現，被告所有地上物竟無權占有使用原告所
      有系爭469地號土地如附圖（即新竹市地政事務所於九十
      五年十一月六日函送到院，由該所測量人員於九十五年十
      一月一日複丈所得之複丈成果圖）所示編號B部分、面積
      13 平方公尺及系爭470地號土地如附圖所示編號A部分、
      面積5平方公尺之土地（上開占用原告土地之地上物，以
      下簡稱系爭地上物），而被告並無占用原告所有系爭469
      、470地號土地之合法權源，自屬無權占用，則原告即得
      本於民法第七百六十七條物上請求權之法律關係，訴請被
      告拆除如附圖所示編號A、B部分土地上之地上物，並將所
      占用之土地返還予原告。又被告所有系爭地上物既無權占
      用原告所有系爭469、470地號土地如附圖所示編號A、B部
      分，侵害原告使用收益之權限，則被告因而受有相當於租
      金之利益，並致原告受有相當於租金之損害，是原告自得
      依民法第一百七十九條之規定，訴請被告返還占用前開土
      地所受相當於租金之不當得利，查被告所有系爭地上物位
      於竹蓮街及南大路交叉口，而竹蓮街現正進行拓寬工程，
      預計拓寬為21米道路，又附近商家林立，交通方便，爰請
      求依申報地價年息百分之10計算被告無權占用系爭469 、
      470地號土地相當於租金之不當得利，故被告應給付原告
      起訴前5年依申報地價年息百分之10，所計算系爭470地號
      土地如附圖所示編號A部分、面積5平方公尺部分之不當得
      利共計65, 820元【即（32220元「即每平方公尺之申報地
      價」×5平方公尺×10%）＋（32220元×5平方公尺×10%
      ）＋（2240 0元×5平方公尺×10%）＋（22400元×5平方
      公尺×10%）＋（22400元×5平方公尺×10%）＝65820】
      ，暨自起訴狀繕本送達翌日起至被告返還前述占用土地之
      日止，按月給付原告3099元（即占用系爭469地號土地之
      每月不當得利2,166元【即95年度每平方公尺之申報地價
      19997元×13平方公尺×法定租金上限10%÷12個月＝2166
      】，加上占用系爭470地號土地之每月不當得利933 元【
      即95年度申報地價22400元×5平方公尺×法定租金上限
      10%÷12個月＝933】。
（二）並聲明：1.被告應將坐落系爭469地號土地上，如附圖所
      示編號B部分、面積13平方公尺，及坐落同段470地號土地
      上如附圖所示編號A部分、面積5平方公尺之地上物拆除，
      將前開土地返還原告。2.被告應給付原告65,820元，及自
      起訴狀繕本送達翌日起至被告返還占用之土地之日止，按
      月給付原告3,099元。3.原告願供擔保，請准為假執行之
      宣告。
二、被告則以：
（一）被告祖先黃明基向財政部國有財產局臺灣中區辦事處承租
      重測前新竹市○○段357、357-1、357-2地號（即重測後4
      68地號）土地，並建築系爭地上物使用，經被告祖先歷代
      傳承迄今業已數十年，當時並無占用他人土地之情事，目
      前經測量後卻被認為有占用原告系爭469、470地號土地，
      可見應是土地重測時，界址發生變動所致，而伊對系爭47
      0地號與伊所有之同段468-1地號土地間之界址，以及系爭
      469地號與伊所有之468-1、468-2地號土地間之界址，是
      否如目前地籍圖之界址線所在之位置，已有爭執。又被告
      所有系爭地上物縱使有越界建築，占用系爭469、470地號
      土地之情形，惟原告先前得知後並未即對此表示異議，是
      依民法第七百九十六條規定，被告仍得繼續佔用系爭469
      、470地號土地。另伊之系爭地上物縱有占用系爭469、47
      0地號土地，惟伊對該等占用之土地亦享有地上權，並非
      無權占用，原告自不得請求伊拆除地上物、返還土地。退
      步而言，縱被告占用系爭469、470地號土地並無合法之權
      源，因伊家人先前向前述之國有財產局承租土地，係按申
      報地價之年息百分之五計算租金，惟本件原告卻主張按年
      息百分之十來計算不當得利，顯屬過高，是原告主張之計
      算方法，顯無足採等語置辯。
（二）並聲明：1.原告之訴及其假執行之聲請均駁回。２、訴訟
      費用由原告負擔。３、如受不利之判決，願供擔保免於假
      執行。
三、得心證之理由：
（一）原告主張系爭469、470地號土地屬其所有，被告所有之系
      爭地上物竟無正當權源占用系爭469地號土地如附圖所示
      編號B部分、面積13平方公尺，及占用系爭470地號土地如
      附圖所示編號A部分、面積5平方公尺之情，已據原告提出
      土地登記謄本影本一份為證，且據本院會同兩造至現場勘
      驗，經本院囑託新竹市地政事務所派員實施測量，有本院
      95年11月1日勘驗筆錄及新竹市地政事務所於95年11月6日
      以新地測字第0950009277號函檢送之複丈成果圖即附圖在
      卷可憑。被告則否認伊所有系爭地上物有無權佔用系爭46
      9、470地號土地之情形，並以前揭情詞置辯。是本件所應
      審究者，在於：1.被告所有之系爭地上物是否有占用系爭
      469、470地號土地？其占用位置、面積為何？2.倘被告所
      有之系爭地上物確有占用到系爭469、470地號，則被告是
      否有合法之占用權源？3.倘被告並無占有使用系爭469、
      470 地號土地之正當權源，則原告請求被告給付相當於租
      金之不當得利，其金額究以若干，始為合理？
（二）就被告所有之系爭地上物是否有占用到系爭469、470地號
      土地乙節，經查，依前述新竹市地政事務所派員測量之結
      果，系爭地上物確有占用系爭469地號土地如附圖所示編
      號B部分、面積13平方公尺，及系爭470地號土地如附圖所
      示編號A部分、面積5平方公尺之情，已如前述，且被告就
      新竹市地政事務所檢送之複丈成果圖即附圖亦表示無意見
      。雖被告辯稱其地上物先前並無占用到系爭469、470地號
      土地，係因土地重測後地籍線變動，始造成上開占用之情
      事云云，惟此為原告所否認。查，經就新竹市地政事務所
      檢送到院之系爭四六九、四七０地號及同段四六八之一、
      之二地號土地，重測時之地籍調查表觀之，其中前開468-
      1、468-2地號即重測前之357、357-4地號土地，與系爭四
      六九地號即重測前之三六七地號土地間之界址，以及前開
      468-1、468-2地號即重測前之357、357-4地號土地，與系
      爭四七０地號即重測前之三六八地號土地間之界址，係載
      明「參照地籍圖」，並於備註欄記載「因在房屋內無法指
      界請參照舊地籍圖逕行施測」，且當時地籍調查時係經土
      地所有權人到場協助指界之情，有新竹市地政事務所檢送
      到院之前述地籍調查表影本一份在卷可憑。準此，可認系
      爭四六九、四七０地號土地與同段四六八之一、之二地號
      土地間之界址，在重測前實施地籍調查時，到場指界之人
      已指出係位於房屋內（按即系爭地上物內），且其界址線
      仍與重測前之舊地籍圖所示之界址線位置相符，則被告辯
      稱其地上物原無占用系爭四六九、四七０地號土地，係因
      實施重測致界址線發生變動，始造成占用云云，即難謂為
      有據，此外，被告未能進一步舉證證明其系爭地上物確無
      占用系爭四六九、四七０地號土地，是系爭地上物確有占
      用系爭四六九、四七０地號土地如附圖所示之Ｂ、Ａ部分
      之土地之情，堪以認定。
（三）雖被告辯稱其系爭地上物占用前開土地，符合民法第七百
      九十六條越界建築之規定，且已取得地上權，故非無權占
      用云云，惟此節為原告所否認。查，原告主張其係於95年
      間新竹市政府為徵收土地、拓寬道路而拆除原告於系爭土
      地上之建物，經鑑界後始知悉被告所有系爭地上物無權占
      用系爭469、470地號土地之情，為被告所不爭執，是原告
      既於知悉被告之系爭地上物越界建築後，即行提出異議並
      提起本件之訴訟，即與民法第七百九十六條所定明知他方
      越界建築而不即提出異議之要件不符，是被告援用此規定
      據以主張其非無權占用云云，難以成立。雖被告另辯稱其
      就占用之系爭四六九、四七０地號土地部分，已取得地上
      權云云，惟按不動產物權，依法律行為而取得設定、喪失
      、及變更者，非經登記，不生效力，民法第七百五十八條
      定有明文。是依前開規定足悉，不動產以登記為公示方法
      ，而以之作為權利取得、喪失、變更之要件，以保護善意
      第三人，則不動產之權利歸屬如何自應以登記為準。查，
      系爭469、470地號土地之土地登記謄本上並無任何地上權
      設定登記之記載，則被告辯稱其已取得地上權云云，亦無
      足採。
（四）按所有人對於無權占有或侵奪其所有物者，得請求返還之
      ，對於妨害其所有者，得請求除去之，有妨害其所有權之
      虞者，得請求防止之，民法第七百六十七條定有明文。本
      件依前所述，被告所有之系爭地上物，占用原告所有系爭
      46 9地號土地如附圖所示編號B部分、面積13平方公尺、
      占用同段470地號土地上如附圖所示編號A部分、面積5平
      方公尺，而被告復無何占用該等土地之合法權源，從而，
      原告本於物上請求權之法律關係，訴請被告應將占用系爭
      469地號土地如附圖所示編號B部分、面積13平方公尺、同
      段470地號土地上如附圖所示編號A部分、面積5平方公尺
      之地上物拆除，並將前開占用之土地返還原告，核屬於法
      有據，應予以准許。
（五）至就原告請求被告給付相當於租金之不當得利，其金額究
      以若干，始為合理乙節，經查：
  １、按依不當得利之法則，請求返還不當得利，以無法律上之
      原因而受利益致他人受有損害為其要件，故其請求返還之
      範圍，應以對方所受利益為限，無權占有他人土地，依社
      會通常觀念，顯然可能獲得有相當於租金之利益（最高法
      院61年臺上字第1695號判例參照）。本件因被告所有之系
      爭地上物，無權占有原告所有系爭469、470地號土地之一
      部分，已如前述，致原告無法使用而受有相當於租金之損
      害，是原告請求被告應給付返還其所占用系爭470地號之
      土地，於起訴前5年（即90年9月1日起至95年8月31日止）
      期間所受相當於租金之不當得利，及自起訴狀繕本送達翌
      日（即95年9月26日）起至返還土地之日止，按月給付原
      告占用上開四六九、四七０地號土地所受相當於租金之不
      當得利乙節，揆諸前開說明，自屬可採。
  ２、又按城市地方房屋之租金，以不超過土地及其建築物申報
      總價額年息百分之十為限，土地法第九十七條第一項定有
      明文；且上開規定於租用基地建築房屋時，亦準用之，同
      法第一百零五條亦定有明文。經查，本件原告所有之系爭
      469、470地號土地，距南大路約10公尺，離目前正在施工
      、拓寬之竹蓮街約7公尺，附近住家、商家林立，距離竹
      蓮市場約40、50公尺，南大路路寬20米，拓寬後竹蓮街為
      21米道路，且系爭地上物目前有牆壁部分被拆除，係為不
      完整之房屋，為空屋狀況，並未居住使用，裡面幾乎已無
      堆置東西之情，業據本院履勘現場屬實，製有95年11月1
      日之勘驗筆錄在卷可憑，是本院綜合斟酌系爭被占用土地
      之位置、工商業繁榮之程度、被告利用之情形及所受之利
      益等情，認原告請求依系爭二筆土地之申報地價總額年息
      百分之10計算其不當得利之數額，尚屬過高，應酌減為按
      年息百分之7計算，始為合理，而因系爭469地號土地於93
      年1月之申報地價每平方公尺為19,997元（原為19,996.7
      元，小數點以下四捨五入，下同），另系爭470地號土地
      於89年7月、93年1月，其申報地價為每平方公尺分別為
      32,220元、22,400元，此有土地登記謄本、地價第二類謄
      本在卷可憑，則就系爭469地號土地核算出被告每月所應
      給付相當於租金之不當得利為1,516元【即每平方公尺199
      97元×13平方公尺×7﹪÷12個月＝1516】，另就系爭470
      地號土地，核算出被告於起訴前5年之期間占用土地所應
      給付相當於租金之不當得利共為四六０七四元【即（3222
      0元「即每平方公尺之申報地價」×5平方公尺×7% ）＋
      （32220元×5平方公尺×7%）＋（22400元×5平方公尺×
      7%）＋（22400元×5平方公尺×7%）＋（22400元×5平方
      公尺×7%）＝46074】，嗣每月所應繳納相當於租金之不
      當得利則為653元【即每平方公尺22400元×5平方公尺×7
      ﹪÷12個月＝653】。從而，原告依不當得利之法律關係
      ，訴請被告給付其就占用該四七０地號土地於起訴前5年
      （即90年9月1日起至95年8月31日止）期間之相當於租金
      之不當得利46,074元，及自起訴狀繕本送達翌日（即95
      年9月26日）起至返還占用土地之日止，按月給付原告相
      當於租金之不當得利2,169元【即1516＋653＝2169】，為
      有理由，應予准許，至逾此部分之請求，則無理由，應予
      駁回。
（六）本件判決之基礎已臻明確，兩造其餘之攻擊、防禦方法及
      舉證，核與判決結果無影響，爰不一一予以論列，併此敘
      明。
四、就原告勝訴部分，兩造均陳明願供擔保，分別聲請宣告假執
    行及免為假執行，經核均無不合，爰分別酌定相當擔保金額
    准許之。至原告敗訴部分，其假執行之聲請因訴之駁回而失
    所附麗，應予駁回。
五、結論：本件原告之訴為一部有理由，一部無理由，依民事訴
    訟法第七十九條、第三百九十條第二項、第三百九十二條，
    判決如主文。
中    華    民    國    95    年    12    月    15    日
                  民事第二庭    法  官  鄭政宗
以上正本係照原本作成。
如對本判決上訴，須於判決送達後20日內向本院提出上訴狀。
中    華    民    國    95    年    12    月    15    日
                                書記官  蔣淑君


司法院資訊處製作；財團法人民間司法改革基金會備份。
